【裁判字號】    90,重訴,48
【裁判日期】    900905
【裁判案由】    土地所有權移轉登記
【裁判全文】
臺灣雲林地方法院民事判決  九十年度重訴字第四八號
    原      告  甲○○
    被      告  丙○○
    訴訟代理人  乙○○
右當事人間請求土地所有權移轉登記事件，本院判決如左：
    主      文
被告應將如附表所示之土地所有權移轉登記予原告。
訴訟費用由被告負擔。
    事      實
甲、原告方面：
壹、聲明：如主文所示。
貳、陳述：
一、原告於民國八十年五月間分別向訴外人許庚寅購買坐落雲林縣崙背鄉○○段第一
    一二號土地（即重劃前崙背鄉○○段第二五三之一四三號），及向訴外人林東榮
    購買同段第一０七、一一一、一一三、四五一、四五一之一號土地（即重劃前崙
    背鄉○○段第二五三之三、二五三之十五、崙背鄉○○段二二九之九三、二二九
    之一一一、二二九之一九六號）【以下稱系爭土地】，因當時原告未具自耕能力
    ，而無法將系爭土地之所有權移轉登記予伊名下，兩造遂於八十年五月八日簽訂
    承諾書，被告並同意於原告請求移轉登記時即應負移轉登記之責任，原告遂將系
    爭土地信託登記予被告，又伊為求擔保對系爭土地之實際權利，更在系爭土地上
    分別設定新台幣（下同）五千六百七十萬元之最高限額抵押權。依被告親自書立
    之承諾書所載：系爭土地實際上為原告所有，暫以被告名義信託登記為所有權人
    ，且原告得隨時將系爭土地之一部或全部移轉給原告所指定之人，被告應提供相
    關證件給原告使用等語。嗣八十九年一月二十六日新修正之土地法公布，取消私
    有農地移轉須具有自耕能力之限制，原告乃於同年十月十七日委請律師函請被告
    交付過戶文件予原告，詎被告迄今仍拒絕協同辦理，是原告爰以本訴狀繕本之送
    達為終止兩造間信託契約之意思表示，訴請被告應系爭土地之所有權移轉登記予
    原告。
二、倘認兩造間不成立信託關係，致無所謂終止可言者，則依該承諾書之意旨，兩造
    間亦顯係有約定由原告委任被告處理事務，被告允為處理之委任契約或實務上所
    謂之單純「借名契約」，被告依委任契約或借名契約仍負有移轉系爭土地之所有
    權於原告之義務，再退一步而言，如認兩造間亦無借名契約之關係者，被告當初
    受有系爭土地所有權登記之法律上原因為兩造合意，該法律上原因業經原告以律
    師函及本起訴狀之送達而消滅，是被告就系爭土地之登記為無法律上之原因而受
    有利益致原告受有損害，依不當得利被告仍負有返還系爭土地所有權予原告之義
    務。
參、證據：提出承諾書影本二份、土地登記謄本六份、催告函（影本）、土地重劃前
    後對照表各乙份為證，並聲請訊問證人廖俊松、蔡永男。
乙、被告方面：
壹、聲明：原告之訴駁回。
貳、陳述：
一、卷附原告所提之承諾書之形式證據力，即具重大瑕疵，蓋該承諾書上除以機器繕
    打之文句外，最關鍵處之系爭地號等皆以人工填寫方式填寫於上，蓋依一般契約
    簽立之習慣，於契約書必要之點如有錯誤或修改，必會要求雙方於其上簽名或蓋
    章以為承認，如此方可避免雙方日後之爭執，惟查系爭承諾書上，其中填補復填
    補而無雙方於填補處簽章以為見證、承認，實大悖常理，如原告於書寫當時多加
    幾筆被告所有土地地號於其上，被告豈非又加負原告所指義務？是即可推論該承
    諾書作成當時被告確未在場，不曾為該文書內容所載事項之陳述，該承諾書具有
    重大瑕疵而無形式證據力之可言。
二、被告雖承認系爭承諾書上之簽名為伊所簽，然爭執原係簽名於空白紙上，又據證
    人許金和所為證詞復證明被告簽名時，確係簽名於空白紙上，既有爭執，則依最
    高法院二十八年度上字第一０號判例可知，該承諾書即不能推定為真正，而不具
    形式證據力，既不具形式證力則無論其實質證據力之餘地。準此，該承諾書因不
    具證據力而不足採信。
三、按信託法於八十五年一月二十六日公佈施行前，就有關信託行為者，通說認為類
    推民法上有關委任之概念，原告指稱因當時其未具自耕能力，故將系爭土地信託
    登記於被告名下，惟查所謂信託，乃委託人為自己或第三人之利益，以一定財產
    為信託財產將之移轉於受託人，由受託人管理或處分，以達成一定經濟上或社會
    上之目的之行為。受託人不僅將就信託財產承受權利人之名義，且須就信託財產
    依信託契約所定內容為積極之管理或處分。如委託人僅以其財產在名義上移轉於
    受託人，受託人自始不負管理或處分之義務，凡財產之管理、使用、或處分悉由
    委託人自行辦理時，是為消極信託，除有確實之正當原因外，通常多屬通謀而為
    之虛偽意思表示，極益助長脫法行為之形成，法院殊難認其行為之合法性（最高
    法院七十一年台上字第二０五二號判決參照）。觀之卷附承諾書第二條載有「本
    人（按為被告）因係僅為信託之所有權登記名義人，對該土地並無任何實際權利
    存在，．．．該土地應由台端（按為原告）自行管理，土地所有權狀亦由台端執
    有，本人不負任何管理責任」等文，既明示由原告自行管理，被告無任何實質管
    理權限，即屬前揭最高法院判決所述之消極信託行為之通謀虛偽意思表示所形成
    之脫法行為，而難合法有效。
四、再參照最高法院八十七年台上字第二八七０號判決略以：「土地法第三十條第一
    項前段規定：私有農地所有權之移轉，其承受人以能自耕者為限。又信託行為已
    依法不得受讓特定財產權之人為該財產之受益人者，無效，為信託法第五條第四
    款所明定。於信託法公佈施行前成立之信託行為，如有該條款所定情形，依上開
    規定之法理，自難認為有效」，且依民法第七十一條規定：「法律行為，違反強
    行或禁止之規定者，無效」，職是，姑不論該承諾書之真正，其所約定者依上開
    規定亦因違反強行即禁止規定而歸於無效，是原告與被告間不成立信託關係，而
    信託關係於信託法施行前既類推適用民法上之委任關係，則委任關係自無成立餘
    地，原告所指「借名契約」，則因委任關係不存在而失所附麗，職是，原告與被
    告間不成立信託關係、委任關係，原告所言，實不足採。
五、又兩造間亦不成立不當得利法律關係，按「無法律上之原因而受利益，致他人受
    損害者，應返還其利益。雖有法律上之原因，而其後已不存在者亦同」民法第一
    百七十九條固定有明文，惟查，被告與原告間當初所合意者，實為共同出資購買
    土地（即被告言詞辯論筆錄中所稱之合夥），因被告具自耕能力而登記予被告，
    為保障原告共同出資之權利，故設定如原告起訴狀所載之最高限額抵押權予原告
    ，實無不當得利法律關係可言。
、證據：聲請訊問證人林東榮、許金和。
丙、本院依職權向雲林縣西螺地政事務調取系爭土地所有權移轉登記相關資料。
    理      由
一、原告起訴主張：伊於八十年五月間購入系爭土地，因斯時伊無自耕能力，遂將系
    爭土地登記予被告名義，兩造並約定俟原告請求系爭土地移轉登記時，被告即應
    依約履行登記義務，且原告為保障權利並於系爭土地設定高額之抵押權，現行土
    地法業已取消私有農地移轉需具有自耕能力之限制，原告遂發函請求被告依約履
    行，詎被告竟拒不為之，爰以本訴狀之送達為終止兩造信託關係，請求被告將系
    爭土地所有權移轉登記予原告，縱認兩造非信託關係，爰依委任或不當得利請求
    權訴請被告履行等語。
二、被告則以：卷附承諾書上之簽名雖為伊所簽，然原告係持空白文件要求伊簽名，
    是該承諾書非真正，原告既主張兩造有信託關係，自應由原告負舉證責任，況據
    該承諾書約定由原告自行管理，被告就系爭土地無任何實質管理權限，則兩造顯
    係消極信託行為之通謀虛偽意思表示之脫法行為，難認合法有效，且姑不論該承
    諾書之真正，原告既無自耕能力，卻約定上開事項，而違反土地法第三十條第一
    項前段之規定，該承諾書違反強行規定而歸於無效。又兩造實為共同出資購買系
    爭土地，僅因被告具自耕能力而登記予伊，然原告為保障共同出資之權利而設定
    高額之最高限額抵押權，實無不當得利之法律關係等語置辯。
三、按當事人主張有利於己之事實，就其事實有舉證之責任，民事訴訟法第二百七十
    七條前段定有明文。又事實有常態與變態之分，其主張常態事實者無庸負舉證責
    任，反之，主張變態事實者，則須就其所主張之事實負舉證責任（最高法院八十
    六年度台上字第八九一號判決要旨可資參照）。而按私文書經本人或其代理人簽
    名、蓋章者，推定為真正，民事訴訟法第三百五十八條定有明文。是本人或代理
    人於簽訂私文書時，該私文書應載當事人所合意訂立之事項，且所載文句亦需符
    合彼等間意思表示一致之文義始為簽名、蓋章之情為常態，苟該私文書為空白，
    本人或代理人卻仍於該文書上簽名、蓋章者乃屬罕見、變態，故主張變態事實之
    當事人，應就此負舉證責任。本件原告主張兩造於八十年五月八日合意訂立系爭
    土地之信託契約之情，業據提出承諾書二紙為證，被告固不否認有於該承諾書上
    簽名、蓋章之情，惟辯稱原告係持空白紙張要求伊簽名其上等情，揆之上開說明
    ，被告之主張乃屬變態事實，自應由被告就上揭情節負舉證責任。本件被告雖舉
    證人許金和為證，而證人許金和雖到庭結證稱：伊係於選舉時認識被告之配偶乙
    ○○，當時伊幫忙被告拉票，伊曾見過被告曾於三、四張空白紙上簽名，並書寫
    身分證號碼及地址等情，然經本院當庭詢以相關細節，證人許金和或支吾其詞，
    或以時隔久遠而諉為不知，以證人許金和於斯時係幫忙被告選舉拉票事宜，首重
    者乃為票源開闢、分配等事宜，且證人許金和與被告並無特殊情宜，焉能於事隔
    久遠得以記憶被告曾有簽章於空白紙之情，其餘事項均遺忘之理，況證人許金和
    亦當庭自承有關系爭土地買賣事情，係經由被告告知始知悉此事，顯見證人許金
    和知悉有關系爭土地買賣事宜乃傳聞自被告，是證人許金和之證詞，尚不足採信
    ，此外，被告迄今仍無法舉證證明伊係簽章於空白承諾書之情，堪信原告主張兩
    造於八十年五月八日就系爭土地合意訂立承諾書一事之情為真。
四、然按當事人為迴避強行法規之適用，以迂迴方法達成該強行法規所禁止之相同效
    果之行為，乃學說上所稱之脫法行為，倘其所迴避之強行法規，係禁止當事人企
    圖實現一定事實上之效果者，而其行為實質達成該效果，違反法律規定之意旨，
    即非法之所許，自屬無效。查私有農地所有權之移轉，依修正前土地法第三十條
    第一項規定，其承受人以能自耕者為限，旨在防止非農民承受農地，造成土地投
    機壟斷之情形，並積極輔助農民增加取得耕地使用之機會，從而扶助自耕農，促
    進土地利用，貫徹耕者有其田之基本國策，發揮農地之作用；故同條第二項明定
    ，違反者，其所有權之移轉無效；是為禁止無自耕能力者承受並享有私有農地所
    有權之強行規定。又稱信託者，謂委託人將財產權移轉或為其他處分，使受託人
    依信託本旨，為受益人之利益或為特定之目的，管理或處分信託財產之關係。無
    自耕能力之人，信託有自耕能力之他人以其名義取得農地所有權，係以迂迴方法
    逃避土地法第三十條第一項強行規定之適用，以達其享有土地所有權之實質目的
    ，依上說明，此脫法行為於法即屬無效。八十五年一月二十六日公布施行之信託
    法第五條第四款明定：「以依法不得受讓特定財產權之人為該財產權之受益人者
    ，信託行為無效」，更揭示斯旨（最高法院八十七年台上字第二八三四號判決參
    照）。本件兩造於八十年五月八日所簽訂之承諾契約標的之土地地目為「田」，
    編定使用種類為「特定農業區」，有土地登記簿謄本附卷可按，而原告自兩造訂
    約時起迄今均無自耕能力，為兩造所不爭執，則於斯時原告依法無法承受系爭土
    地之所有權，然原告竟為迴避強行法規之適用，而將系爭土地信託予被告，揆諸
    首揭意旨，原告與被告間之信託關係無效，自不因嗣後於八十九年一月二十六日
    修正刪除土地法第三十條之規定，而認兩造之信託關係有效，原告自無從依信託
    關係終止後之信託物返還請求權，請求被告將系爭土地之所有權移轉登記予原告
    。
五、又按「以不能之給付為契約標的者，其契約無效。但其不能情形可以除去，而當
    事人定約時並預期於不能之情形除去後為給付者，其契約仍為有效。」民法第二
    百四十六條第一項定有明文。又私有農地所有權之移轉，其承受人以能自耕者為
    限，違反前項規定者，其所有權之移轉無效，修正前土地法第三十條第一、二項
    亦定有明文。故在土地法條正前，約定出賣私有農地與無自耕能力人之買賣契約
    ，除有民法第二百四十六條第一項但書及第二項之情形外，依同條第一項前段規
    定，其契約應屬無效。又契約所約定之給付能否給付，應以契約成立時決之。若
    斯時所約定之給付已屬不能，縱嗣後該不能之情形得以除去，亦不得謂契約非以
    不能給付為標的。本件原告雖再執委任關係或無名契約之借名契約關係請求被告
    履行移轉登記義務，而遍觀卷附承諾書所載內容，原告所得請求之依據乃約定於
    第四條：「台端（即原告）得隨時將該土地（即系爭土地）之一部或全部移轉與
    台端所指定之人，本人（即被告）除提供蓋妥印鑑，載明地號之空白移轉所有權
    公定契紙連同印鑑說明書交與台端隨時使用外，今後台端為辦理該土地移轉所有
    權或設定他項權利而需本人再提供必備之證件及蓋用印鑑者，本人亦應即時無條
    件提供及辦理。」惟於斯時原告依法無法承受系爭土地所有權之情，業如上述，
    則雙方顯係以不能之給付為契約標的，兩造雖有上開約定，然該約定所載內容並
    未明白約定指定登記於任何有自耕能力之第三人，或具體約定登記於有自耕能力
    之特定第三人，因原告於前開承諾書成立時，並無自耕能力，且於契約中亦未約
    定移轉於具有自耕能力之第三人，依前揭說明，即屬民法第二百四十六條第一項
    所稱以不能之給付為契約之標的，該約定自始為無效，不因嗣後原告再指定自耕
    能力人為移轉所有權登記之名義人，或土地法修正刪除第三十條規定而變為有效
    ，是原告執此請求被告履行移轉登記義務亦屬無據。
六、惟本件兩造於八十年五月八日就系爭土地合意訂立承諾書之情，業如前述，而觀
    之該承諾書所載：「立承諾書人（下稱本人）為贊同台端繁榮地方貢獻社會之宗
    旨，願接受台端之託，就實際上為台端有如附表所示之土地（下稱該土地）暫以
    本人名義信託登記為所有權人，本人於受託期間內願誠實履行下列事項：（下接
    系爭土地之地號及面積）  一、台端得隨時以本人名義提供該土地之一部或全部
    辦理抵押權或他項權利之設定登記及行使其他一切所有權人得行使之權利，以上
    一切行為所產生之權利義務，該土地實際為台端所有，自應全部歸屬台端。」等
    文，及證人廖俊松到庭結證稱：伊係從事土地開發行業，系爭土地係伊與他人及
    原告所合資購買，因渠等無自耕能力，遂請被告及其配偶乙○○為仲介，並由被
    告出名為系爭土地之買賣及登記名義人，而渠等合夥出資人亦支付該土地買賣價
    金之二成仲介費予被告及其配偶乙○○等情，並提出土地買賣明細表、匯款單為
    證，而被告之配偶乙○○亦不否認有於該明細表上簽收八百萬元，且參諸原告或
    訴外人陳林松於系爭土地均設定鉅額之最高限額抵押權（見卷附土地登記簿謄本
    ）亦符上開承諾書約定等情，堪信原告主張系爭土地為伊出資一事為真。被告雖
    抗辯系爭土地伊亦為合夥出資人，然證人蔡永男即辦理系爭土地買賣登記之土地
    代書到庭結證稱：伊當時係替乙○○、許水成兄弟辦理土地過戶，當時係至地主
    林東榮處辦理系爭土地買賣事宜，由林東榮等人談妥價金後即以發票人許水成之
    票據支付，至於背後資金來源伊並不清楚，且乙○○等人也沒有說是合資購買土
    地等語，則系爭土地究否為被告所稱係兩造合夥出資購買之情，即有可疑，況被
    告迄今仍無法舉證以實其說，是被告所辯上情，不足採信。系爭土地之買賣價金
    既係原告出資，而被告僅為出名登記者，今兩造之承諾書約定既屬無效，顯見被
    告受有系爭土地之所有權人登記之利益無法律上之原因，則原告據民法第一百七
    十九條之規定請求被告將系爭土地之所有權移轉登記予原告，於法自屬有據。
七、綜上所述，原告本於民法第一百七十九條之不當得利請求權請求被告將系爭土地
    所有權移轉登記予原告，為有理由，應予准許。
八、據上論結，本件原告之訴為有理由，依民事訴訟法第七十八條，判決如主文。
中      華      民      國      九十    年      九      月      五      日
                                    臺灣雲林地方法院民事庭
~B法      官  陳秋如
右正本係照原本作成。
如對本判決上訴，須於判決送達後二十日之不變期間內，向本院提出上訴狀（需附繕
本），並繳上訴裁判費新台幣拾萬玖仟捌佰零肆元後，本院始將本件訴訟送上訴審
審理。
中      華      民      國      九十    年      九      月      五      日
~B法院書記官  廖錦棟
~FO
附表：
┌───┬──────────────────┬─────────────┐
│ 編號 │      土  地  坐  落  位  置        │     面積（平方公尺）     │
├───┼──────────────────┼─────────────┤
│  １  │  雲林縣崙背鄉○○段第一０七號土地  │三一七五．四八            │
│      │                                    │                          │
├───┼──────────────────┼─────────────┤
│  ２  │  雲林縣崙背鄉○○段第一一一號土地  │七五一三．七０            │
│      │                                    │                          │
├───┼──────────────────┼─────────────┤
│  ３  │  雲林縣崙背鄉○○段第一一二號土地  │八四四二．七０            │
│      │                                    │                          │
├───┼──────────────────┼─────────────┤
│  ４  │  雲林縣崙背鄉○○段第一一三號土地  │七九二．００              │
│      │                                    │                          │
├───┼──────────────────┼─────────────┤
│  ５  │  雲林縣崙背鄉○○段第四五一號土地  │一八六八．七六            │
│      │                                    │                          │
├───┼──────────────────┼─────────────┤
│  ６  │  雲林縣崙背鄉○○段第四五一之一號  │四八三．三０              │
│      │  土地                              │                          │
└───┴──────────────────┴─────────────┘


司法院資訊處製作；財團法人民間司法改革基金會備份。
